臺灣高等法院刑事判決
111年度上易字第285號
上  訴  人  
即  被  告  李○○



選任辯護人  王可文律師
            林采緹律師
上列上訴人即被告因家暴妨害名譽案件，不服臺灣士林地方法院
110年度易字第92號，中華民國110年12月10日第一審判決（起訴
案號：臺灣士林地方檢察署109年度偵續一字第4號），提起上訴
，本院判決如下： 
    主    文
上訴駁回。   
    犯罪事實
一、李○○為傅○○之二嫂，2人間具有家庭暴力防治法第3條第4款
    所定之家庭成員關係，竟基於散布文字誹謗之犯意，於民國
    107年11月22日上午11時43分、45分許，在址設臺北市○○區○
    ○街0段0○0號之統一超商股份有限公司重南門市內，接續將
    其佯以蕭○○配偶口吻所製作、記載「感謝傅○○小姐，和我先
    生聯合大學電子工程系副教授蕭○○先生外遇多年，我的孩子
    都大了也都懂事了，如今也不用隱忍維持婚姻關係了！我已
    經準備好你們兩個多年銀行帳戶包養的匯款資料及通聯資料
    ，你們就準備打官司吧！」內容之文件（下稱本案文件）傳
    送至傅○○所任職、址設臺北市○○區○○路000號之臺北市立聯
    合醫院中興院區（下稱中興醫院）1樓健檢中心及2樓家醫科
    辦公室，使該醫院職員、志工之特定多數人得以共見共聞，
    足以貶損傅○○之人格、名譽及社會評價。
二、案經傅○○訴由臺北市政府警察局大同分局（下稱大同分局）
    報請臺灣士林地方檢察署檢察官偵查起訴。
    理    由
壹、證據能力部分：　　
一、按被告以外之人於審判外之陳述，雖不符刑事訴訟法第159
    條之1至第159條之4之規定，然經當事人於審判程序同意作
    為證據，法院審酌該言詞陳述或書面陳述作成時之情況，認
    為適當者，亦得為證據；當事人、代理人或辯護人於法院調
    查證據時，知有刑事訴訟法第159條第1項不得為證據之情形
    ，而未於言詞辯論終結前聲明異議者，視為有前項之同意，
    刑事訴訟法第159條之5定有明文。查，本判決下列認定事實
    所引用之被告以外之人於審判外所為之供述證據資料（包含
    人證與文書等證據），並無證據證明係公務員違背法定程序
    所取得；而檢察官、上訴人即被告李○○（下稱被告）及其辯
    護人對本院審判期日中提示之卷證，均同意其證據能力（見
    本院卷第63頁），且迄至言詞辯論終結前亦未再聲明異議，
    本案證據資料作成時之情況，核無違法取證或其他瑕疵，證
    明力亦無明顯過低之情形，認為以之作為證據為適當，依刑
    事訴訟法第159條之5規定，自得作為證據。
二、至於非供述證據部分，檢察官、被告及其辯護人於本院審判
    期日中均同意其等證據能力（見本院卷第63至65頁），復均
    查無違反法定程序取得或其他不得作為證據之情形，且經本
    院於審理期日提示予檢察官、被告及其辯護人而為合法調查
    ，應認均有證據能力。
貳、實體部分：
一、認定犯罪事實所憑之證據及理由： 　　
　　訊據被告固坦承有於前開時間、地點，將本案文件傳真至中
    興醫院1樓健檢中心及2樓家醫科辦公室等事實，惟矢口否認
    有何散布文字誹謗犯行，辯稱：伊如果要散布文字誹謗的話
    ，應該各個樓層的傳真機都會傳真，但伊沒有這麼做，也沒
    有把細節寫在本案文件上，足證伊沒有散布文字誹謗的犯意
    ，且本案具有公共利益云云；被告之辯護人則為被告辯護稱
    ：告訴人傅○○與其曾就學之聯合大學電子工程系教授蕭○○間
    有婚外情一事，乃家族眾所皆知，且經告訴人母親傅何玉嬌
    親口所述，其等間交往亦有照片為證，而告訴人亦不否認其
    與蕭○○間之不當交往關係、蕭○○有定期給與告訴人金錢、告
    訴人之女稱呼蕭○○為爸爸及泡溫泉等情，被告主觀認為告訴
    人與蕭○○間有婚外情一事，自有可信為真實之理由，並非故
    意不實指摘，已盡合理查證之義務；復告訴人家庭因蕭○○之
    介入紛擾不斷，被告為阻止家庭紛擾，點醒告訴人不要執意
    介入蕭○○之婚姻關係而繼續婚外情，僅係欲借轉換腳色之方
    式，希望告訴人勿介入他人婚姻、勿因蕭○○與家人產生齟齬
    ，並非係純粹出於惡意詆毀告訴人或無故攻訐告訴人為唯一
    目的，主觀上自無毀損告訴人名譽之真實惡意；且被告僅將
    本案文件傳真至告訴人上班處所即中興醫院1樓健檢中心及2
    樓家醫科辦公室，並未將本案文件傳真至中興醫院各樓層，
    足認被告傳真之目的僅係為使告訴人知悉，告誡告訴人避免
    家庭紛擾之意，並無散布意圖。又本案文件內容並未指明婚
    外情之時間、地點、方式，甚至連告訴人之姓名繕打錯誤，
    且現社會大眾對於第三者之觀感已今非昔比，一般人觀看此
    等標題內容，在對告訴人毫無所悉甚至完全不認識之情況下
    ，尚難認僅因該等文字內容而對告訴人產生嚴重負面觀感，
    且案發後，中興醫院仍與告訴人續約，顯見其他第三人並未
    因該等文字內容而對告訴人產生負面觀感，難謂被告有主觀
    上之惡意，顯難遽論被告所為前揭言論係貶損告訴人之名譽
    為唯一目的。又案發時仍有通姦罪之適用，基於維持家庭及
    婚姻制度，通姦行為當非僅屬私德，甚而涉及兩家家庭乃至
    於兩個家族之範圍，且蕭○○是大學教授，告訴人曾為學生，
    依校園性侵害性騷擾或性霸凌防治準則第7條等規定，二人
    間不應有不正當之男女往來接觸，告訴人更因此獲得工作機
    會擔任助理一職，足令一般人合理懷疑其行為可能導致校內
    秩序紊亂、公私不分，致影響其他學生之權益及公平性；再
    依教育人員任用條例之規定，倘其與告訴人間有通姦之行為
    ，依法應予解職，足以影響學生對學校、教授之感觀及信賴
    ，實難謂被告與蕭○○間之行為僅涉及私德而與公共利益無關
    ，應有刑法第310條第3項規定之適用云云。經查：
　㈠被告為告訴人之二嫂，於前開時間、地點，接續將其佯以蕭○
    ○配偶口吻所製作之本案文件傳送至告訴人所任職之中興醫
    院1樓健檢中心及2樓家醫科辦公室等事實，業遽被告於警詢
    、偵查、原審及本院審理中均坦承不諱（見偵卷第12至14、
    85至86、121至122頁；原審卷第92、96、129至131頁；本院
    卷第66至67頁），核與證人即告訴人於警詢及偵查中指訴情
    節大致相符（見偵卷第25至28、85至86、93至94頁），並有
    本案文件、現場監視器影像擷取照片、7-ELEVEN電子發票存
    根聯、三親等資料查詢結果、大同分局109年2月3日北市警
    同分刑字第1093001585號函及其檢附上開醫院1樓健檢中心
    、2樓家醫科平面配置圖及該等處所現場照片等件在卷可稽
    （偵卷第39、41、43至49、135至136頁；偵續一卷第67至78
    頁），足認被告前揭任意性自白核與事實相符，應堪採信。
　㈡按刑法誹謗罪係以意圖散布於眾，而指摘或傳述足以毀損他
    人名譽之事，為其成立要件，主觀上行為人必須具有散布於
    眾之意圖及誹謗之故意；客觀上行為人所指摘或傳述之事，
    必須屬於足以損害他人名譽之具體事件。又所謂散布於眾之
    意圖，乃指行為人有將指摘或傳述內容傳播於不特定人或多
    數人，使大眾周知之意圖；且所稱「散布於眾」，係指散播
    傳布於不特定人或多數人，使大眾得以知悉其內容而言；另
    行為人所指摘或傳述之事是否「足以毀損他人名譽」，應就
    被指述人之個人條件以及指摘或傳述內容，以一般人之通念
    為社會客觀之判斷，如行為人所指摘或傳述之具體事實，足
    以使被指述人在社會上所保有之人格及聲譽地位，因行為人
    之惡害性指摘或傳述，使之有受貶損之危險性或可能性即屬
    之。又散布之言語、文字倘依遣詞用字、運句語法整體以觀
    ，或依其言語、文詞內容所引發之適度聯想，以客觀社會通
    念價值判斷，如足以使人產生懷疑或足以毀損或貶抑被害人
    之人格聲譽，或造成毀損之可能或危險者，即屬刑法第310
    條所處罰之誹謗行為。經查：
　　⒈被告接續將本案文件傳真至中興醫院1樓健檢中心及2樓家
      醫科辦公室，其中內容關於「外遇多年」、「包養」等語
      句，依文義解釋及社會一般通念為客觀判斷，確足使一般
      人認為告訴人有「外遇」、「被包養」之行為，並對於告
      訴人是否與有婦之夫蕭○○外遇、被蕭○○包養之行為產生懷
      疑，而對告訴人之人格聲譽產生負面之觀感，實已足使告
      訴人名譽遭受損害。又被告於本院審理中自承教育程度為
      大學畢業，從事金融業工作（見本院卷第69頁），顯有相
      當之社會經歷與智識程度，可知其散布上開文字，將毀損
      他人之人格聲譽評價，則被告對於上開指摘之具體事實足
      使告訴人之人格聲譽評價為社會大眾所輕視而毀損應有所
      認識；參酌被告於原審審理中亦自承：伊認為傳真上開文
      字可以達到阻止告訴人與蕭○○的婚外情之目的，是因為只
      要告訴人覺得這件事不想要更多人知道的話，就會停止與
      蕭○○的聯繫等語（見原審卷第130、131頁），顯見被告知
      悉傳真本案文件將會造成告訴人名譽貶抑，仍決意以將本
      案文件傳真至中興醫院1樓健檢中心及2樓家醫科辦公室之
      方式加以指摘，使在場之不特定人均得以知悉此部分內容
      ，是被告主觀心態實具有毀損告訴人名譽之故意甚明。是
      被告之辯護人空言辯稱：本案文件內容並未指明婚外情之
      時間、地點、方式，甚至連告訴人之姓名繕打錯誤，且現
      社會大眾對於第三者之觀感已今非昔比，一般人觀看此等
      標題內容，在對告訴人毫無所悉甚至完全不認識之情況下
      ，尚難認僅因該等文字內容而對告訴人產生嚴重負面觀感
      ，且案發後，中興醫院仍與告訴人續約，顯見其他第三人
      並未因該等文字內容而對告訴人產生負面觀感，難謂被告
      有主觀上之惡意云云，顯不可採。
　　⒉被告及其辯護人雖辯稱：被告僅將本案文件傳真至告訴人
      上班處所即中興醫院1樓健檢中心及2樓家醫科辦公室，並
      未將本案文件傳真至中興醫院各樓層，足認被告傳真之目
      的僅係為使告訴人知悉，告誡告訴人避免家庭紛擾之意，
      並無散布意圖云云。然被告將本案文件傳送至告訴人所任
      職之中興醫院1樓健檢中心及2樓家醫科辦公室，業經本院
      認定如前述，而中興醫院1樓健檢中心及2樓家醫科辦公室
      均為中興醫院之辦公場所，有中興醫院之相關職員、志工
      在該處辦公等情，有前引之大同分局109年2月3日北市警
      同分刑字第1093001585號函及其檢附上開醫院1樓健檢中
      心、2樓家醫科平面配置圖及該等處所現場照片等件在卷
      可稽，則當被告將本案文件傳送至中興醫院1樓健檢中心
      及2樓家醫科辦公室，經傳真機將本案文件列印完畢後，
      本案文件即處於各該處所之中興醫院職員、志工均得共見
      共聞之狀態。復被告先於偵查中供稱：伊知道告訴人上班
      的辦公室有同事，伊於傳真前後沒有打電話通知告訴人要
      去收取傳真等語（見偵卷第85至86頁）；又於原審審理中
      供稱：伊不清楚告訴人在醫院的職務為何，也不知道告訴
      人有無個人辦公室，因不知道告訴人到底是在1樓健檢中
      心或2樓家醫科辦公室上班，所以伊兩處都傳真等語明確
      （見原審卷第131頁），參以本案文件中除了第一行「感
      謝傅品蓁小姐」有出現告訴人之姓名（惟將溱誤載為蓁）
      外，並無任何文字顯現本案文件是致告訴人之私人信函，
      而被告於傳真前後亦未曾通知告訴人去其辦公室傳真機處
      收取本案文件，顯見被告確有使中興醫院1樓健檢中心及2
      樓家醫科辦公室相關之職員、志工均可共見共聞本案文件
      內容之散布之意圖無訛。被告及其辯護人竟以被告僅將本
      案文件傳真至中興醫院1樓健檢中心、2樓家醫科辦公室，
      並非傳真至中興醫院所有樓層為由，而辯稱被告不具散布
      於眾之意圖，顯非可採。
　㈢次按言論自由為人民之基本權利，憲法第11條有明文保障，
    國家應給予最大限度之維護，惟為兼顧對個人名譽、隱私及
    公共利益之保護，法律尚非不得對言論自由依其傳播方式為
    合理之限制，刑法第310條第1項及第2項誹謗罪即係保護個
    人法益而設，為防止妨礙他人之自由權利所必要，符合憲法
    第23條規定之意旨。至刑法同條第3項前段以對誹謗之事，
    能證明其為真實者不罰，係針對言論內容與事實相符者之保
    障，並藉以限定刑罰權之範圍，非謂指摘或傳述誹謗事項之
    行為人，必須自行證明其言論內容確屬真實，始能免於刑責
    。行為人雖不能證明言論內容為真實，但依其所提證據資料
    ，認為行為人有相當理由確信其為真實者，即不能以誹謗罪
    之刑責相繩（司法院釋字第509號解釋意旨參照）。復按言
    論自由為憲法所保障之人民基本權，法律固應予以最大限度
    之維護。惟惡意散布謠言，傳播不實之言論，反足以破壞憲
    法所保障之基本權，依憲法第23條規定，自應予合理之限制
    。而刑法第310條之誹謗罪及公職人員選舉罷免法第104條之
    處罰規定，即屬法律對於非法言論所加之限制。又司法院釋
    字第509號解釋就刑法第310條之誹謗罪之處罰規定，明確揭
    示行為人縱不能證明其言論內容為真實，然若能舉出相當證
    據資料足證其有相當理由確信其言論內容為真實者，因欠缺
    犯罪故意，即不得遽以誹謗罪相繩，然行為人若無相當理由
    確信為真實，僅憑一己之見逕予杜撰、揣測、誇大，甚或以
    情緒化之謾罵字眼，在公共場合為不實之陳述，達於誹謗他
    人名譽之程度，即非不得以誹謗罪相繩，亦即採取「真正惡
    意原則」。從而行為人對於資訊之不實已有所知悉或可得而
    知，卻仍執意傳播不實之言論，或有合理之可疑，卻仍故意
    迴避真相，假言論自由之名，行惡意攻訐之實，或因過於輕
    率疏忽而未探究所言是否為真實者，即應就其不實內容之言
    論受法律所制裁，自難主張免責。被告之辯護人雖為被告辯
    稱：告訴人與其曾就學之聯合大學電子工程系教授蕭○○間有
    婚外情一事，乃家族眾所皆知，且經告訴人母親口所述，其
    等間交往亦有照片為證，而告訴人亦不否認其與蕭○○間之不
    當交往關係、蕭○○有定期給與告訴人金錢、告訴人之女稱呼
    蕭○○為爸爸及泡溫泉等情，被告主觀認為告訴人與蕭○○間有
    婚外情一事，自有可信為真實之理由，並非故意不實指摘，
    已盡合理查證之義務；復告訴人家庭因蕭○○之介入紛擾不斷
    ，被告為阻止家庭紛擾，點醒告訴人不要執意介入蕭○○之婚
    姻關係而繼續婚外情，僅係欲借轉換腳色之方式，希望告訴
    人勿介入他人婚姻、勿因蕭○○與家人產生齟齬，並非係純粹
    出於惡意詆毀告訴人或無故攻訐告訴人為唯一目的，主觀上
    自無毀損告訴人名譽之真實惡意。又案發時仍有通姦罪之適
    用，基於維持家庭及婚姻制度，通姦行為當非僅屬私德，甚
    而涉及兩家家庭乃至於兩個家族之範圍，且蕭○○是大學教授
    ，告訴人曾為學生，依校園性侵害性騷擾或性霸凌防治準則
    第7條等規定，二人間不應有不正當之男女往來接觸，告訴
    人更因此獲得工作機會擔任助理一職，足令一般人合理懷疑
    其行為可能導致校內秩序紊亂、公私不分，致影響其他學生
    之權益及公平性；再依教育人員任用條例之規定，倘其與告
    訴人間有通姦之行為，依法應予解職，足以影響學生對學校
    、教授之感觀及信賴，實難謂被告與蕭○○間之行為僅涉及私
    德而與公共利益無關，應有刑法第310條第3項規定之適用云
    云。經查：
　　⒈被告先於偵查中供稱：伊婆婆及伊先生大哥傅○○一直有提
      到蕭○○每月都有提供超過新臺幣（下同）1萬5,000元的資
      金給告訴人的事，錄音檔有提到蕭○○給告訴人錢的部分，
      雖然沒有錄到每個月給錢，但因為告訴人的女兒已經叫蕭
      ○○爸爸，通常會叫爸媽是有提供生活養給，伊理解這些都
      是被包養，伊手上沒有告訴人銀行帳戶包養的匯款及通聯
      資料，也沒有看過匯款及通聯的資料等語明確（見偵續一
      卷第43頁）：復於原審審理中自承：伊所有關於告訴人婚
      外情的事實，均是由告訴人母親所提供等語（見原審卷第
      98頁），足認被告並未親自見聞告訴人有何與蕭○○外遇、
      被蕭○○包養之情事，僅係憑告訴人母親、兄長私下傳聞，
      而逕予揣測、推論告訴人有與蕭○○外遇、被蕭○○包養之行
      為。　
　　⒉復觀之被告提出其婆婆即告訴人母親與告訴人間對話錄音
      譯文及告訴人家人間對話錄音譯文等內容，其中告訴人母
      親雖曾於對話中提及「沒有爸爸，有爸爸的……沒事就爸爸
      爸爸的」、「……都是那個姓蕭的害死妳了，給妳太豐厚的
      錢！妳真的很毒咧妳，家裡的事情他也出主意，真的過分
      了，難怪那個荳荳爸爸爸爸爸爸爸爸的，爸妳個頭啦！出
      主意把我們……拆了我們家裡！每次都弄那一點錢給你們，
      把我女兒害得這麼淒涼！害得這麼淒涼！害得我女兒真的
      沒有，這一生就沒有了！一直說要離婚離婚，有沒有離？
      沒有離！還說要去公館買房子，給你們住！真的！還買房
      子給你們住，他兒子一上大學就離婚！他兒子已經大了！
      大學了啦」、「妳真的好壞好壞！姓蕭的，妳看著，我在
      講，妳看著，姓蕭的，人家有婦之夫，妳看著，要死了，
      你這個王八蛋！對啦！我罵妳，我罵妳畜生！……妳告我我
      就要把姓蕭的拉出來！妳看著！你們去那個泡溫泉的，我
      都要講出來，這是最近的事情！去泡湯的！妳看我講不講
      ！」等語；告訴人大哥傅○○亦曾提及「還是妳要把妳後面
      軍師找出來沒問題，雖然這是我們傅家的事」、「她作賊
      心虛，幹盡壞事，我跟妳講哦，破壞人家家庭是要下地獄
      的，當人家小三，破壞人家家庭」等語（見偵卷第110至1
      19頁；原審卷第105至119頁），然上開言語均僅係告訴人
      母親、兄長私下對話時所述，且始終無人論及蕭○○有何包
      養告訴人之行為，實難僅憑此遽認告訴人與蕭○○確實有被
      告所稱之外遇、被包養之情況，則被告於案發當日將本案
      文件傳真至中興醫院1樓健檢中心及2樓家醫科辦公室以指
      摘告訴人與蕭○○有外遇、包養等行為，客觀上俱難認屬事
      實。
　　⒊又被告提出之上開錄音譯文中，始終無人論及蕭○○有何包
      養告訴人之行為，已如前述，縱使蕭○○確有於告訴人生日
      時贈其金飾、每月會提供告訴人資金、告訴人讓其女兒叫
      蕭○○爸爸等情屬實，贈禮、提供資金及告訴人女兒喊蕭○○
      爸爸，仍容與「包養」有別，被告本不能據此認其有相當
      理由確信證明告訴人確實有其所謂遭蕭○○包養之行為，是
      本案被告始終未提出任何相關證據證明其究竟有何合理之
      依據，於案發當日將本案文件傳真至中興醫院1樓健檢中
      心及2樓家醫科辦公室時，有相當理由確信證明告訴人確
      實有其所謂遭蕭○○包養之行為。
　　⒋本件被告大學畢業，從事金融業工作，業如前述，其於案
      發當日將本案文件傳真至中興醫院1樓健檢中心及2樓家醫
      科辦公室以指摘告訴人與蕭○○有外遇、包養等行為時，就
      其所述內容並未予任何查證，即率憑私下傳聞，即以懷疑
      、推論方式認定告訴人有與蕭○○外遇、被蕭○○包養等行為
      ，並據以指摘，實難認其指摘告訴人與蕭○○外遇、被蕭○○
      包養前，已善盡查證義務，則被告確係未經查證即任意傳
      述足以毀損他人名譽之誹謗性言論，至為灼然，揆諸上開
      說明，被告於案發當日將本案文件傳真至中興醫院1樓健
      檢中心及2樓家醫科辦公室以指摘告訴人與蕭○○有外遇、
      包養等行為時，難認其非出於惡意。
　　⒌再按對於所誹謗之事，能證明其為真實者，不罰。但涉於
      私德而與公共利益無關者，不在此限。所謂私德，則指個
      人私生活領域範圍內，與人品、道德、修養等相關之價值
      評斷事項而言。而是否僅涉及私德與公益無關，應就告訴
      人之職業、身分或社會地位，依一般健全之社會觀念，就
      社會共同生活規範，客觀觀察是否有足以造成不利益於大
      眾之損害定之。若參酌刑法第310條第3項阻卻違法事由係
      為保障「言論自由」一定範圍之活動空間，並擴大健全民
      主社會所仰賴之公眾對於公共事務所為活潑及多樣性的討
      論範圍之立法本旨，則「與公共利益有關」之事項，應可
      再細分由「人」及「事」此兩觀點為評斷，詳言之，除公
      務員及其他與政府有關之人員職務工作相關之事項，當然
      為「與公共利益有關」者外，於言論涉及在社會或一定生
      活領域內因主動投入某一公共議題而成為「公眾人物」就
      該議題及衍生事項之行為，及公務員及其他與政府有關之
      人員職務外但涉及公眾所關心之事務，始應認與「公共利
      益」有關，若為一單純私人身分之人，關於其個人生活事
      項之指摘傳述，因無若箝制言論恐阻斷自由言論市場對於
      公眾事項討論空間，將造成「寒蟬效應」等更大不利益之
      考量，在衡量言論自由保障及個人名譽權保護之利益衝突
      之際，相較於對象為公務員或其他與政府有關之人員或「
      公眾人物」時，應向保護個人名譽權之光譜偏移，若指摘
      之事項與其所身處之團體中他人並無關連，則應認即屬「
      私德」之範圍。被告之辯護人雖以前開情詞置辯。然被告
      於案發當日將本案文件傳真至中興醫院1樓健檢中心及2樓
      家醫科辦公室以指摘告訴人與蕭○○有外遇、包養等行為時
      ，難認其非出於惡意，業經本院認定如前，且通姦於本案
      案發時固仍未除罪化，惟係告訴乃論之罪，縱使本案文件
      指謫告訴人外遇、被包養對象為大學教授，然告訴人並非
      公務員、政府相關職務之人員，亦非參與特定公共議題之
      公眾人物，而僅為一般私人，其個人感情生活狀況及衍生
      之問題，全然屬私人領域之事，並非與公共利益有關，任
      何第三人自不得任意將之公開或擅加評論，遑論被告先於
      警詢時供稱：伊要警告她（指告訴人），因為她在前一天
      11月21日晚上大概7至9點的時間，所有全家人都要向她下
      跪，伊婆婆跪了2次，告訴人向伊等全家人講說要掃全家
      人的門風，要讓全家人喪失工作，告訴人在97年4月對全
      家只要是姓「傅」的全家提出保護令，當時伊就想要警告
      她，但是伊等一直忍著，自從97年1月1日開始，這期間一
      直在鬧，然後會一直針對伊婆婆、大哥還有伊先生，就是
      全家人錄音錄影，伊婆婆為了家和萬事興，所以才不跟她
      計較保護令的事情，只要有不順告訴人的意，他就揚言要
      提告，伊等為了保護婆婆，所以伊等有教導婆婆如何錄音
      錄影，但是伊婆婆還是不忍心，所以伊是真的看不下去了
      ，全家人都跟她跪了，她還是不放過大家，伊覺得很誇張
      ，所以才會去傳真等語（見偵卷第13至14頁）；復於偵查
      中先供稱：伊傳真本案文件是要提醒她（指告訴人）跟蕭
      ○○的關係過從甚密的話，會有妨害家庭的影響等語（見偵
      卷第85頁）；又供稱：因為伊要達到警告的效果，以妨害
      家庭被害人身分即蕭○○之妻名義發言，告訴人才會有所警
      惕，才不會跟蕭○○聯繫，比如不領取生活費或叫她女兒叫
      他爸爸或見面，伊是因為伊婆婆說要去聯合大學拉白布條
      抗議，蕭○○浪費了她女兒（即告訴人）20幾年的青春遲遲
      不離婚，所以伊才這樣做等語（見偵卷第122頁）；再供
      稱：伊傳真（本案文件）給告訴人的目的是要阻止告訴人
      與蕭○○繼續聯繫；過去這19年間，告訴人與蕭○○一直有婚
      外情，告訴人的女兒叫蕭○○爸爸也多年，蕭○○提供給告訴
      人的資金也沒有斷過，因為蕭○○多次跟伊婆婆吵遺產的事
      ，伊覺得這已經逾界，蕭○○非傅家人，伊等要求他退出遺
      產討論群組，告訴人就將非傅家人這件事放在心上，從此
      開始興訟，伊的警告就是提醒她可能與他人有婚外情的錯
      誤等語（見偵續一卷第41至43頁）；並於原審審理中自承
      ：伊傳真的動機是要阻止告訴人與蕭○○的婚外情，伊想要
      捍衛家庭和諧，蕭○○的行為已捍動了蕭○○自己的家庭、伊
      婆家的家庭及伊自己的家庭3個家庭的和諧等語明確（見
      原審卷第130頁），顯見被告係因對告訴人不滿而為本案
      犯行，並非基於公益目的無誤，自無從主張刑法第310條
      第3項阻卻違法事由。
　㈣綜上所述，被告前揭所辯顯均係事後卸責之詞，不足採信。
    本件事證明確，被告犯行洵堪認定，應予依法論科。
二、論罪：
  ㈠按刑法第2條第1項規定「行為後法律有變更者，適用行為時
    之法律。但行為後之法律有利於行為人者，適用最有利於行
    為人之法律」，係規範行為後法律變更所生新舊法比較適用
    之準據法；該條規定所稱「行為後法律有變更者」，包括犯
    罪構成要件有擴張、減縮，或法定刑度有變更等情形。故行
    為後應適用之法律有上述變更之情形者，法院應綜合其全部
    罪刑之結果而為比較適用。惟若新、舊法之條文內容雖有所
    修正，然其修正內容與罪刑無關，僅為文字、文義之修正、
    條次之移列，或將原有實務見解及法理明文化等無關有利或
    不利於行為人之情形，則非屬上揭所稱之法律有變更，亦不
    生新舊法比較之問題，而應依一般法律適用原則，逕行適用
    裁判時法。故行為後法律若有修正，不論是否涉及前揭法律
    變更，抑或僅係無關行為人有利或不利事項之修正，法院應
    綜合法律修正之具體內容，於理由內說明有無刑法第2條第1
    項所規定「行為後法律有變更」之情形及應適用之法律，始
    屬適法（最高法院107年度台上字第4438號判決意旨參照）
    。本案被告行為後，刑法第310條第1項雖於108年12月25日
    經修正公布，同年12月27日施行生效，惟查修正後之規定係
    依刑法施行法第1條之1第2項前段規定將罰金提高30倍，亦
    即將原本之銀元500元修正為同額之新臺幣1萬5,000元，其
    修正之結果不生有利或不利於行為人之情形，非屬法律變更
    ，自不生新舊法比較之問題，而應依一般法律適用原則，逕
    行適用裁判時法。
  ㈡按家庭暴力防治法所稱家庭暴力，係指家庭成員間實施身體
    、精神或經濟上之騷擾、控制、脅迫或其他不法侵害之行為
    ；所謂家庭暴力罪，係指家庭成員間故意實施家庭暴力行為
    而成立其他法律所規定之犯罪，家庭暴力防治法第2條第1款
    、第2款分別定有明文。查被告於案發時為告訴人之二嫂，
    雙方為旁系二親等姻親關係，已如前述，2人間具有家庭暴
    力防治法第3條第4款所定家庭成員關係，被告對告訴人所為
    本案犯行，屬家庭成員間故意實施精神上不法侵害之行為，
    該當家庭暴力防治法所稱之家庭暴力罪，惟因家庭暴力防治
    法對於家庭暴力罪並無科處刑罰之規定，自應依刑法之罪刑
    規定論罪科刑。
  ㈢核被告所為，係犯刑法第310條第2項之散布文字誹謗罪。
  ㈣按如數行為於同時同地或密切接近之時地實施，侵害同一之
    法益，各行為之獨立性極為薄弱，依一般社會健全觀念，在
    時間差距上，難以強行分開，在刑法評價上，以視為數個舉
    動之接續施行，合為包括之一行為予以評價，較為合理，則
    屬接續犯，於犯罪行為完畢之前，其各個舉動與該罪之構成
    要件相符，但行為人主觀上係以其各個舉動僅為全部犯罪行
    為之一部，客觀上亦認係實施一個犯罪，是以僅成立一個罪
    名。被告於107年11月22日上午11時43分、45分許，在址設
    臺北市○○區○○街0段0○0號之統一超商股份有限公司重南門市
    內，接續將本案文件傳送至中興醫院1樓健檢中心及2樓家醫
    科辦公室，因該時間密接，地點、侵害法益及犯罪構成要件
    相同，顯係出於散布文字誹謗之單一犯意接續而為，為接續
    犯，應包括予以評價，僅成立一罪。
三、駁回上訴之理由：   
    原審審理結果，認被告所犯罪證明確，而適用刑法第310條
    第2項、第41條第1項前段、刑法施行法第1條之1第1項等規
    定，並以行為人責任為基礎，審酌被告將足以妨害告訴人名
    譽內容之本案傳真至多數人得共見共聞之告訴人工作場所，
    對於告訴人名譽造成之負面影響，欠缺尊重他人人格法益之
    觀念，且被告迄未能正視己非，亦未與告訴人達成和解，犯
    後態度難謂良好；復參酌其無其他前科紀錄、本案犯行之動
    機、目的及手段，兼衡其自述大學畢業，目前剛從國外回來
    ，尚未找工作，前有從事年薪130萬之工作，目前無收入，
    已婚，無子女，現與配偶同住之智識程度、家庭生活經濟狀
    況等一切情狀，量處拘役35日，並諭知易科罰金之折算標準
    ，經核認事用法均無違誤或不當，量刑亦屬妥適，應予維持
    。是被告猶執前詞否認犯罪，上訴指摘原審判決不當云云，
    為無理由，應予駁回。
據上論斷，應依刑事訴訟法第368條，判決如主文。
本案經檢察官錢義達提起公訴，檢察官陳正芬到庭執行職務。
中　　華　　民　　國　　111 　年　　5 　　月　　4 　　日
                  刑事第二十三庭審判長法  官  許永煌
                                      法  官  黃美文
                                      法  官  雷淑雯
以上正本證明與原本無異。
不得上訴。
                                      書記官  林立柏
中　　華　　民　　國　　111 　年　　5 　　月　　11　　日
附錄：本案論罪科刑法條全文
中華民國刑法第310條（誹謗罪）
意圖散布於眾，而指摘或傳述足以毀損他人名譽之事者，為誹謗
罪，處1年以下有期徒刑、拘役或1萬5,000元以下罰金。
散布文字、圖畫犯前項之罪者，處2年以下有期徒刑、拘役或3萬
元以下罰金。
對於所誹謗之事，能證明其為真實者，不罰。但涉於私德而與公
共利益無關者，不在此限。